【裁判字號】    99,台上,2663
【裁判日期】    990430
【裁判案由】    妨害性自主
【裁判全文】
最高法院刑事判決            九十九年度台上字第二六六三號
上  訴  人  詹○○（人別資料詳卷）
上列上訴人因妨害性自主案件，不服台灣高等法院中華民國九十
七年四月二十二日第二審判決（九十六年度上訴字第四九八四號
，起訴案號：台灣士林地方法院檢察署九十五年度偵字第四六六
０號），提起上訴，本院判決如下：
    主  文
上訴駁回。
    理  由
按刑事訴訟法第三百七十七條規定：上訴於第三審法院，非以判
決違背法令為理由，不得為之。是提起第三審上訴，應以原判決
違背法令為理由，係屬法定要件，如果上訴理由書狀並未依據卷
內訴訟資料，具體指摘原判決不適用何種法則或如何適用不當，
或所指摘原判決違法情事，顯與法律規定得為第三審上訴理由之
違法情形，不相適合時，均應認其上訴為違背法律上之程式，予
以駁回。本件原審經審理結果，認為上訴人詹○○（人別資料詳
卷）連續對其未滿十四歲繼女甲女（民國八十年三月生，人別資
料詳卷）強制性交；及連續對甲女，以及其未滿十四歲繼子乙男
（八十一年八月生，人別資料詳卷）、親生子丙男（八十七年二
月生，人別資料詳卷）強制猥褻之犯行罪證明確，因認第一審依
修正前刑法連續犯之規定，從一重論上訴人以連續對未滿十四歲
之女子犯強制性交罪，處有期徒刑十一年；又連續對未滿十四歲
之女子犯強制猥褻罪，處有期徒刑五年。並定應執行有期徒刑十
五年，暨為刑前強制治療諭知之判決，為無不合，予以維持，駁
回上訴人在第二審之上訴。已詳敘調查、取捨證據之結果及憑以
認定犯罪事實之心證理由。並就上訴人否認犯行之供詞及其所辯
各節認非可採，詳加指駁。上訴意旨略以：(一)、證人即被害人甲
女、乙男及丙男之生母Ｂ女（人別資料詳卷）並非不能於審判庭
行交互詰問以辯證其證言可信性，原判決竟認其於第一審審理所
證與警詢相隔一年，應以警詢所述較為可採，惟未敘明其警詢筆
錄如何具有刑事訴訟法第一百五十九條之二規定之情形，顯有違
誤。(二)、依第一審法院勘驗證人Ｂ女警詢錄音帶結果顯示，證人
並未述及甲女於就讀國中以後住在台北市○○區○○路時，有告
知證人受性侵害之事，原判決竟據以認定上訴人觸犯連續對未滿
十四歲之女子犯強制性交、強制猥褻罪，有判決理由矛盾之違法
。(三)、證人甲女、乙男、丙男之供述有諸多瑕疵可指，復無足資
證明為真實之證據，且證人Ｂ女警詢所述亦無法為上訴人本件犯
行之補強證據，又Ｂ女為甲女、乙男、丙男之母親，倘確有發現
上訴人性侵害之事，自無幫助上訴人蒙蔽事實、繼續傷害親生子
女之可能，原判決採證，顯有違誤云云。惟按：(一)、原判決已就
證人Ｂ女係於○○○年○月○○○日接受警詢，距證人Ｂ女於○
○○年○月○○日第一審審理時到庭作證，已相隔逾一年，足認
其警詢時之記憶應較第一審審判時清晰，且顯然較無外力干擾或
介入，復無證據可認其於警詢時所為之陳述係公務員違背法定程
序所取得，自堪認其於警詢所為證述之客觀外部情況，有可信性
之特別情況。參以證人Ｂ女證述涉及上訴人有無本案強制性交、
強制猥褻犯行之認定，乃用以證明上訴人犯罪與否，是其證詞對
上訴人犯罪事實之認定具有必要性。從而，認其警詢筆錄符合「
可信性」及「必要性」要件，又經第一審審理時傳喚到庭，依法
命其具結陳述後，賦予上訴人詰問之機會，以釐清審判外陳述之
疑義，並再提示證人Ｂ女上開警詢筆錄之要旨，由上訴人及其辯
護人依法辯論，有第一審○○○年○月○○日審判筆錄可按，既
已賦予上訴人及其辯護詰問權，並踐行合法之調查程序，證人Ｂ
女於○○○年○月○○○日警詢之審判外之陳述，應得作為本案
證據之理由，論述甚詳（見原判決第二至四頁，理由壹之一）。
經核於法並無不合。上訴意旨徒憑己見，爭執證人Ｂ女警詢筆錄
無證據能力，並非上訴第三審之適法理由。(二)、證據之取捨及事
實之認定，係屬事實審法院自由判斷之職權，此項職權之行使，
倘未違背客觀存在之經驗法則與論理法則，即不得任意指為違法
。又被害人所述被害之基本事實如無瑕疵，且就其他方面調查又
與事實相符，則其供述並非不得據為判決之基礎。本件原判決係
綜核被害人甲女、乙男及丙男於偵查、第一審審理時個別基本之
指訴前後連貫及一致。乙男並就見聞甲女遭上訴人撫摸胸部之事
實證述在卷；至乙男雖未見聞上訴人令甲女對其口交之事實，惟
於聊天中亦曾由甲女告知此情。且乙男所證有關上訴人在家中將
電視轉大聲，叫甲女進房內，不知做何事等語，又與甲女所證上
訴人刻意藉上開方法支開乙男、丙男，俾利對其性侵之說詞一致
；而甲女所證上訴人以整支手彈、抓、戲弄之方式撫摸丙男生殖
器之情節，亦與丙男所證大致相符，益徵其等上開證述應堪信憑
。證人Ｂ女於警詢時，亦曾證稱甲女、乙男、丙男均曾告知伊等
遭上訴人猥褻生殖器之事實。其中，甲女是在就讀國小時即向其
反應此事；乙男、丙男則是在警詢前一週左右才告知伊。甲女向
其反應之後，伊即相當注意甲女行蹤，避免上訴人與甲女獨處之
機會，顯見甲女、乙男、丙男之指述確非無憑。再本件案發後，
經第一審囑託行政院國軍退除役官兵輔導委員會台北○○○醫院
（下稱台北○○○醫院）鑑定結果，甲女、乙男、丙男仍有部分
創傷後壓力症候群之症狀，有該醫院精神狀況鑑定書在卷可稽等
證據資料以為論斷，而以上訴人否認犯罪，所辯係卸責之詞，不
足採信。且敘明：(1)證人Ｂ女雖於第一審審理時否認前於警詢所
陳，並就警詢時所為不利上訴人之證詞，釋稱：伊不曾聽甲女說
上訴人曾對其不禮貌，只有在案發前不久，聽甲女說過一次，是
在至善公園，那次伊有看到，上訴人在與甲女玩「躲貓貓遊戲」
時，不小心摸到甲女肩膀，不知甲女為何說是摸到尿尿的地方，
伊在警詢時說的應是指這一次云云，待經指明其說詞不合理後，
又稱：伊不知道伊當時為何這樣講，因為警察當時忽然到伊之水
果攤請伊與上訴人到警察局作筆錄，加上伊已很多天沒有睡好，
精神恍惚，不知道說了些什麼；當時伊以為警察是在問甲女生父
的事云云，惟其警詢筆錄經第一審勘驗結果，其陳述連續流暢自
然，語意明確，並無所陳因精神恍惚，勉為陳述之情事；而證人
Ｂ女於警詢時確就甲女生父之犯罪嫌疑事實亦併為陳述，惟觀之
警詢筆錄問、答過程，並無混淆二者之虞，則證人Ｂ女於警詢時
所為之陳述與審判中所為證述不符，顯以警詢時所陳較具可信性
，至為明確。(2)證人Ｂ女雖又證稱：甲女、乙男、丙男或因見上
訴人對伊大小聲，不給錢買酒且會推打伊，不喜歡上訴人，才編
造上訴人本案犯罪事實云云。然甲女、乙男、丙男對於上訴人及
證人Ｂ女，均無強烈之感情依附關係，反而因Ｂ女未能保護其等
免於上訴人之責打或侵害，甚至以上訴人生病為由，要求不要與
上訴人計較之反應，或感氣憤（丙男），或認不講理（甲女），
或者並無任何怨懟（乙男），然均無Ｂ女所指動機；而甲女、乙
男、丙男均年紀尚淺，涉事未深，又依卷附台北市立○○醫院○
○院區受理疑似性侵害案件驗傷診斷記載甲女之處女膜完整無裂
痕，亦可見甲女並無不當之男女關係或經驗；甚且，乙男於台北
○○○醫院鑑定過程中，亦經鑑定人觀察得其「目前對於繼父沒
有太多怨恨，不希望繼父受到處罰，只要繼父不再出現類似行為
就好，覺得可以原諒繼父過去行為」之心緒，與乙男前於警詢時
，就甲女曾經告知上訴人對甲女所為惡行，均隱蔽不言，稱「去
問甲女」等語之反應相符，堪認甲女、乙男、丙男並無捏詞偽證
之動機。至上訴人又稱乙男、丙男對甲女言聽計從，因而附和甲
女為不實證言云云。惟查乙男並無不實陳述之動機，已如前述；
而丙男不喜歡甲女，甚至因此不喜歡回家等情，亦據證人即丙男
就讀幼稚園中班前照顧丙男之李○○證述在卷，則丙男亦無附和
甲女之理，則上訴人所辯此節，亦屬無據。(3)依甲女於第一審所
證情節觀之，上訴人雖以手撫摸甲女陰部，惟未深入陰道，甲女
始未經檢出處女膜裂傷之結果。再甲女雖不能指述上訴人左下腹
部之手術傷疤。然查上訴人上開特徵並非存於生殖器上，倘非褪
去全部衣物，未必得見；而依甲女所陳，上訴人並非每次均脫光
衣服對其性侵害，有一次上訴人脫光，甲女內褲被脫下，並依上
訴人要求坐在上訴人身上，上訴人戴上保險套後，要甲女以下體
部位摩擦上訴人之生殖器等語，則依上開情節，甲女未必可以看
清上訴人左下腹部之傷疤；況甲女又稱想遺忘此事，因認不能以
甲女不能記述上訴人左下腹部傷疤之特徵，而否定甲女此部分證
詞之證明力。(4)依甲女所證稱情節，並參以證人Ｂ女於第一審作
證時，刻意曲解其前於警詢陳述內容，對上訴人多所迴護，堪認
甲女所處環境中，對其遭受被性侵之事，均持息事寧人之漠視態
度，則甲女、乙男、丙男受侵害多時，一方面因年紀尚淺，少不
更事，另一方面又因周遭親屬態度，致未告訴，嗣因甲女與Ｂ女
口角後，始在校說出遭性侵害之事實過程，乙男、丙男則因此被
動接受社工人員詢問後，一併說出上情，自此查獲經過觀之，亦
可佐甲女、乙男、丙男尚非基於故陷上訴人入罪之動機，始為上
開證述；其等遭上訴人強制性交或猥褻後，選擇隱匿不宣，亦與
常情相符。況上訴人固係甲女、乙男之繼父，然為丙男之生父，
即丙男亦就上訴人犯行指訴歷歷，若非真受侵害，實無如此指訴
之理各等情。俱依卷證說明審認、論駁綦詳。其推理論斷衡諸經
驗及論理等證據法則皆無違背，亦無上訴意旨所指判決理由矛盾
等違法情形，不容任意指為違法，而資為合法之第三審上訴理由
。(三)、其餘上訴意旨，經核係置原判決所為明白論斷於不顧，仍
持已為原判決指駁之陳詞再事爭辯，及對於事實審法院取捨證據
與自由判斷證據證明力之職權行使，並就與判決本旨無關之枝節
事項，徒以自己之說詞，任意指摘，難認已符合首揭法定之第三
審上訴要件。其上訴違背法律上之程式，應予駁回。
據上論結，應依刑事訴訟法第三百九十五條前段，判決如主文。
中    華    民    國  九十九  年    四    月   三十   日
                      最高法院刑事第九庭
                          審判長法官  邵  燕  玲
                                法官  李  伯  道
                                法官  孫  增  同
                                法官  李  英  勇
                                法官  張  春  福
本件正本證明與原本無異
                                      書  記  官
中    華    民    國  九十九  年    五    月    五    日
                                                      V

司法院資訊處製作；財團法人民間司法改革基金會備份。
